【裁判字號】    94,訴,669
【裁判日期】    950301
【裁判案由】    榮民就養
【裁判全文】
臺北高等行政法院判決
                                     94年度訴字第669號
                              .
原      告  甲○○
被      告  行政院國軍退除役
            官兵輔導委員會
代  表  人  高華柱（主任委員）
訴訟代理人  乙○○
上列當事人間因榮民就養事件， 原告不服行政院中華民國94年1
月6日院臺訴字第0930091473號訴願決定，提起行政訴訟。 本院
判決如下：
    主  文
原告之訴駁回。
訴訟費用由原告負擔。
    事  實
壹、事實概要：
    緣原告於民國（以下同）90年間申經被告90年5月1日（90）
    輔貳字第06767號函、90年8月9日（90）輔貳字第13586號書
    函、90年11月8日（90）輔貳字第18895號書函及91年1月2日
    （90）輔貳字第21825號函等， 以原告83年8月1日自行政院
    國家科學委員會退休，領有退休金及公保給付共新臺幣（以
    下同）368萬元， 88年度綜合所得稅稅額證明書顯示尚有利
    息所得66萬餘元，長子、次子旅居國外，均已成年具謀生能
    力，長女出嫁，所得高於榮家標準，不符就養條件等語。原
    告復於91年6月間申經被告91年7月18日輔貳字第0910011456
    號函，以原告夫妻2人每月平均每人超過榮民給與額度， 依
    國軍退除役官兵就養安置辦法（以下簡稱就養安置辦法）第
    7條第1項第1款規定， 不予安置，被告之臺北縣榮民服務處
    據以91年 7月23日（91）北縣榮處字第4940號書函復知原告
    。嗣原告仍迭向被告陳情或申請就養， 經被告93年3月16日
    輔貳字第0930004597號函復以原告申請就養，被告分別以（
    90）輔貳字第 06767號函、第18895號書函、第21825號函及
    輔貳字第0910011456號函、第092007856號書函、第0920018
    323號書函、第0920017040號書函等復知有案。 旋被告以93
    年5月27日輔貳字第0930010402號書函， 請被告之臺北縣榮
    民服務處派員瞭解，就原告所提事項按現行作業規定詳予說
    明，並副知原告。 茲原告以其自92年1月起放棄就養，90年
    及91年之就養補助，被告藉詞推延，不依法處理，依訴願法
    第2條規定提起訴願，旋復以其自90年1月取得榮民身分，雖
    有房屋1棟及退休存款360萬元，惟因不善理財，積欠房貸60
    0萬元及質借優惠存款9成，89年及90年借款利息分別為546,
    736元、542,608元，扣除後平均月入未超過榮家就養標準，
    被告以其每年享有優惠利息，不予就養，實有不當云云，提
    起訴願，遭駁回後，遂向本院提起行政訴訟。
貳、兩造聲明：
一、原告聲明：求為判決
(一)、訴願決定及原處分均撤銷。
(二)、命被告給付原告自90年3月起至91年12月止， 共計22個月，
    每月13,100元，共計288,200元。
二、被告聲明：求為判決駁回原告之訴。
、兩造爭點：
    申請就養人（或與配偶）年度所得係指綜合所得？或淨所得
    ？
一、原告陳述：
(一)、原告於36年至40年底在軍中任文職人員，嗣以非軍事專業所
    長，奉准長假除役後，轉任國校教員5年，46年6月入教育部
    國教司工作， 48年5月調國家長期發展科學委員會服務，83
    年5月自動申請退休， 報經銓敘部核定生效日為83年8月1日
    。
(二)、原告之先室於75年罹患子宮頸癌， 前後5次住院接受化療，
    迄80年11月病歿， 耗費醫療及看護費用共約2百餘萬元。其
    間原告以房地向台灣銀行南港分行抵押貸款，連同原有貸款
    ，共約6百餘萬元，從此每月需付銀行本息5萬餘元。嗣原告
    退休時領取有關補助款約400萬元， 其中368萬1千元為優惠
    存款，每月可支領優惠存款利息55,226元。原告如將優惠存
    款清償前開抵押貸款，將失去優惠存款利息，故將優惠存款
    質押，投入股市， 5年之間，所持融資股票先後斷頭賣出，
    尚須補繳差額及利息， 優惠存款僅剩基本1成36萬餘元。自
    此不僅無法按月償付台銀貸款，且個人生活費用每月只有優
    惠利息5千餘元，何以度日？乃向長女借3百30餘萬元，存入
    台銀優惠存款帳戶，並由女婿買下原告之房地，免費供原告
    居住，另每月郵匯原告3萬元生活費用。
(三)、89年9月間，原告再婚。90年1月10日，奉國防部核發視同退
    伍證明書及榮民證。 90年3月中旬，原告至實踐路臺北縣榮
    民服務處洽詢，經告知：(1)一次退休須附「銓敘部核定文件
    。(2)月入未超過榮家就養標準1萬3千1百元， 應檢送上年度
    （89年度）綜合所得稅扣繳憑單。(3)原始全家戶籍謄本及戶
    口名簿，子女就業或離職或出國者，均須提供有關證明文件
    。另送榮民（眷）服務手冊一本，供原告參考。原告詳閱該
    服務手冊有關規定，其中公費就養部分（二）之安置對象…
    年滿61足歲未支領軍公教月退休俸（金）無固定收入、無積
    蓄、無恆產，生活無著者，均為安置對象。至於不予安置對
    象所列之３，支領一次退休金，足以維持生活者，末尾又稱
    前項各款所稱足以維持生活者，係以每月平均收入超過當年
    榮家就養給與標準為準，亦無其他但書或明文限制規定，原
    告乃於90年3月底檢陳各項必要文件， 送請臺北縣榮民服務
    處核辦。
(四)、被告於90年5月間函復， 以原告89年度扣繳憑單列有給付總
    額66萬6千餘元， 平均所得高於榮家就養標準，予以駁回。
    對原告同時附陳之台銀南港分行出具該年度質押借款利息54
    萬6千餘元隻字未提，不予採認。 原告遂檢附優惠存款辦法
    及原告89年度台銀優惠存摺影本 ，說明優惠存款辦法第6條
    第2項規定，存款人得質押借款9成。 同條第3項規定，質押
    利率照優惠存款利率計算。被告對此相應不理，援用就養安
    置辦法第7條第1款之規定，一再認定原告上述綜合所得，不
    符就養規定。如此書函往返年餘，仍無結果。 迄至91年9月
    再洽台銀南港分行及汐止分行，分別出具90年度質押借款利
    息證明共54萬3千餘元，再向被告陳明。 惟被告仍以原告年
    度綜合所得高於就養標準，不予採認。原告洽請財政部北區
    國稅局發給90年度綜合所得稅納稅證明書，其中列明所得淨
    額僅14萬餘元，平均每月所得未達1萬3千元，似與就養標準
    相符，乃循管道程序申述。 詎被告於92年9月26日函囑，速
    送個人91年度綜合所得扣繳憑單，以供核辦。按被告申請就
    養規定，當年申請者須繳上年度綜合所得扣繳憑單，原告係
    申請90年度及91年度就養補助，已依規定先後檢送89年度及
    90年度綜合所得扣繳憑單及其有效證明文件在案，並曾在書
    面中表明自92年1月起放棄就養權益。 經用書面呈復說明未
    便遵囑照辦，自此相應不理。情非得已，原告逕向監察院陳
    情，旋奉該院函示，心知無可轉圜，即委託律師代為申辦。
    被告函囑檢齊證件依法辦理等語，顯然否定原告所送原始有
    效各項證明文件。
(五)、本案自90年3月提出申請，至93年5月底為止，歷時3年， 往
    返書函約12次之多。 其中原告曾依就養安置辦法第7條末尾
    所稱家庭總收入…及所稱全家人口…係指同一戶籍及共同生
    活負扶養義務之親屬，綜合所得稅列入扶養親屬寬減額之納
    稅義務人，加以說明自原告之先室去世後， 獨身居住9年餘
    ，兩子為華裔美籍已20餘年，兩女早已出嫁，且一女取得離
    職證明，一女移民紐西蘭，自無上述規定之疑慮。除此之外
    ，被告頒訂榮民（眷）服務手冊暨就養安置辦法，均無任何
    文字指明申請就養者，以年度綜合所得為憑。兩者明文規定
    ，以每月收入未超過榮家就養標準每月1萬3千元者，均為就
    養對象。況公教退休優惠存款，無論有無質押借款，台銀每
    年終了，循例概以原始核定優惠存款金額計算，至存款人死
    亡為止，始予註銷。
(六)、原告提起訴願，卻遭駁回，為此，訴請判決如原告訴之聲明
    。
二、被告陳述：
(一)、依94年12月30日令修正前之就養安置辦法第3條第 1項及第7
    條第1項規定： 「退除役官兵具有下列情形之一，得申請就
    養安置榮譽國民之家（以下簡稱榮家）：一、服現役期間因
    作戰或因公致傷病成殘，無工作能力者。二、服現役期間因
    作戰或因公致傷病成殘，退伍除役後，原致傷病情形惡化，
    無工作能力者。三、前兩款以外體能傷病、殘或年滿61歲，
    生活無著且無工作能力者。」、「 第3條第1項第3款退除役
    官兵申請就養安置，具有下列情形之一，不予安置：一、申
    請人與配偶年度所得平均每人每月超過當年榮家就養給與額
    度且子女成年具謀生能力無需扶養者。」所稱家庭總收入，
    依同就養安置辦法第7條第2項規定：「所稱家庭總收入，係
    指全家人口之工作收入、存款利息、不動產收益及其他收益
    之總額。…」
(二)、查原告係公職退休，領有一次退休金及公保養老給付，並享
    有優惠利率，子女均成家立業無須扶養，且其所住房屋係其
    女婿無償供其使用，並給予原告生活費用，另對年度所得總
    額，原告尚無異議，但認為向銀行質借之利息支出應予扣除
    ；惟收入所得，應量入為出，先用於維持日常基本生活所需
    ，尚有餘額，始作其他用途為宜，向銀行借款利息支出自不
    應轉嫁要求政府補貼。 又依就養安置辦法第7條第1項第1款
    規定，申請人與配偶年度所得平均每人每月超過當年榮家就
    養給與額度，且子女成年具謀生能力無需扶養者，即不予就
    養安置，就養安置辦法復無可將借貸金額或支出利息予以扣
    除之規定，綜上所述，被告依據財政部臺灣省北區國稅局核
    定之綜合所得稅納稅證明書所載核認其夫妻二人平均每人每
    月所得均超過當年榮家就養給與額度（90年、91年每人每月
    13,100元，92、93年每人每月13,550元），依前開規定核定
    不予安置，並無不當。又原告稱臺灣銀行每年均以優惠利率
    計算，至存款人亡故始予註銷乙節；經查臺灣銀行優惠儲蓄
    存款戶綜合服務辦法第4點第(5)、(6) 款即規定存款人可中途
    解約或全部結清，其年度利息所得自以實際活期存款利息計
    算。
(三)、綜前所述，本件原告之訴為無理由，爰請判決如被告答辯之
    聲明。
    理  由
一、按「退除役官兵申請就養安置，具有下列情形之一者，不予
    安置：…三、支領一次退休金，足以維持其生活。四、在公
    私金融機構有存款、每月利息所得，足以維持其生活者…。
    前項各款所稱足以維持其生活者，係以每月平均收入超過當
    年榮家就養給與標準為準。」 為88年8月30日修正發布之就
    養安置辦法第5條所規定。 次按「退除役官兵具有下列情形
    之一，得申請就養安置榮譽國民之家：一、服現役期間因作
    戰或因公致傷病成殘，無工作能力者。二、服現役期間因作
    戰或因公致傷病成殘，退伍除役後，原致傷病情形惡化，無
    工作能力者。三、前兩款以外體能傷病、殘或年滿61歲，生
    活無著且無工作能力者。」、 「第3條第1項第3款退除役官
    兵申請就養安置，具有下列情形之一，不予就養安置：一、
    申請人與配偶年度所得平均每人每月超過當年榮家就養給與
    額度且子女成年具謀生能力無需扶養者。…」 為91年2月15
    日修正發布之就養安置辦法第 3條第1項及第7條第1項第1款
    所明定。
二、本件原告於90年間申經被告函復以，原告83年8月1日自行政
    院國家科學委員會退休， 領有退休金及公保給付共368萬元
    ，88年度綜合所得稅稅額證明書顯示尚有利息所得66萬餘元
    ，長子、次子旅居國外，均已成年具謀生能力，長女出嫁，
    所得高於榮家標準，不符就養條件等語。 原告復於91年6月
    間申經被告函復以， 原告夫妻2人每月平均每人超過榮民給
    與額度，依就養安置辦法第7條第1項第1款規定， 不予安置
    ，被告之臺北縣榮民服務處據以函知原告。嗣原告仍迭向被
    告陳情或申請就養，經被告函復以，原告申請就養，被告分
    別函知有案。旋被告函請被告之臺北縣榮民服務處派員瞭解
    ，就原告所提事項按現行作業規定詳予說明，並副知原告。
    茲原告以其自92年1月起放棄就養， 90年及91年之就養補助
    ，被告藉詞推延，不依法處理， 依訴願法第2條規定提起訴
    願，旋復以其自90年1月取得榮民身分，雖有房屋1棟及退休
    存款360萬元，惟因不善理財，積欠房貸600萬元及質借優惠
    存款9成， 89年及90年借款利息分別為546,736元、542,608
    元，扣除後平均月入未超過榮家就養標準，被告以其每年享
    有優惠利息，不予就養，實有不當云云，提起訴願，遭駁回
    後，提起本件行政訴訟。
三、原告於本件行政訴訟中訴稱，申請就養人（或與配偶）年度
    所得應指淨所得而言，故應於其綜合所得中扣除優惠存款質
    押利息云云。惟查：
(一)、原告於83年8月1日自行政院國家科學委員會退休，領有退休
    金及公保養老給付368萬元， 並享有優惠利率，原告之長、
    次子旅居國外，長女出嫁，均已成年具謀生能力，無須原告
    扶養，且原告所住房屋係其女婿無償供其使用，並給予原告
    生活費用，而依財政部臺灣省北區國稅局88年度、89年度綜
    合所得稅稅額證明書顯示，原告於88年度有利息所得667,75
    9元，原告與配偶張秀華於89年度所得總額計898,818元等情
    ，原告並不爭執。
(二)、原告主張向銀行質借之利息支出應自年度所得總額中扣除云
    云，然收入所得，應量入為出，先用於維持日常基本生活所
    需，尚有餘額，始作其他用途為宜，向銀行借款利息支出自
    不應轉嫁要求政府補貼。 又依就養安置辦法第7條第1項第1
    款規定，退除役官兵是否應予就養，係以申請人與配偶年度
    所得平均每人每月收入是否超過當年榮家就養給與額度而定
    ，如申請人與配偶年度所得平均每人每月超過當年榮家就養
    給與額度，且子女成年具謀生能力無需扶養者，即不予就養
    安置。又收入係以總額計算，就養安置辦法復無可將借貸金
    額或支出利息予以扣除之規定，從而，被告依據財政部臺灣
    省北區國稅局核定之綜合所得稅納稅證明書所載核認其夫妻
    二人平均每人每月所得均超過當年榮家就養給與額度（90年
    、91年每人每月13,100元，92、93年每人每月13,550元），
    依首揭規定核定不予安置，並無不合。
(三)、原告主張臺灣銀行每年均以優惠利率計算，至存款人亡故始
    予註銷云云，然查臺灣銀行優惠儲蓄存款戶綜合服務辦法第
    4點第(5)、(6)款即規定存款人可中途解約或全部結清， 其年
    度利息所得自以實際活期存款利息計算。
四、綜上所述，原告之陳詞均不可採，則被告就原告申請就養，
    核定不予安置之處分，揆諸首揭規定，並無違誤，原告雖主
    張被告藉詞推延原告之90年度及91年度之就養補助，不依法
    處理，而依訴願法第2條規定提起訴願， 惟訴願決定仍維持
    原處分，駁回訴願，亦無不合。原告徒執前詞，訴請撤銷訴
    願決定及原處分， 並命被告給付原告自90年3月起至91年12
    月止，共計22個月，每月13,100元，共計288,200元， 均無
    理由，應予駁回。
五、本件事證已臻明確，兩造其餘攻擊防禦方法均與本件判決結
    果不生影響，故不逐一論述，併此敘明。
據上論結，本件原告之訴為無理由， 爰依行政訴訟法第98條第3
項前段判決如主文。
中    華    民    國    95    年     3    月     1    日
                             第二庭審判長法  官 徐瑞晃
                                         法  官 李得灶
                                         法  官 吳慧娟
上為正本係照原本做成。
如不服本判決，應於送達後20日內，向本院提出上訴狀並表明上
訴理由，如於本判決宣示後送達前提起上訴者，應於判決送達後
20日內補提上訴理由書（須按他造人數附繕本）。
中    華    民    國    95    年     3    月     1    日
                                         書記官 劉道文


司法院資訊處製作；財團法人民間司法改革基金會備份。
